臺灣高等法院刑事判決
109年度交上易字第47號
上  訴  人  臺灣桃園地方檢察署檢察官
被      告  胡伯儀


選任辯護人  劉菁德律師
上列上訴人因被告公共危險案件，不服臺灣桃園地方法院108年
度審交易字第392號，中華民國108年11月25日第一審判決（起訴
案號：臺灣桃園地方檢察署108年度偵字第5742號），提起上訴
，本院判決如下：
    主  文
上訴駁回。
    理  由
一、公訴意旨略以：被告胡伯儀於民國107年11月22日3時41分前
    之某時許，在桃園市龜山區某工廠內飲用啤酒，明知飲酒後
    已達不得駕駛動力交通工具之程度，仍基於酒後駕駛動力交
    通工具之犯意，自該處騎乘電動自行車離開。嗣於107年11
    月22日3時41分許，行經桃園市○○區○○路0段000號前，因注
    意力及反應能力受體內酒精成分影響而降低，不慎與邱翊軒
    騎乘車牌號碼000-0000號重型機車發生碰撞，經警到場後送
    醫抽血檢驗，測得被告血液中酒精濃度213MG/DL（換算吐氣
    所含酒精濃度達1.065MG/L），因認被告涉犯刑法第185 條
    之3第1項第1款之駕駛動力交通工具血液中酒精濃度達百分
    之0.05以上罪嫌。
二、按犯罪事實應依證據認定之，無證據不得認定犯罪事實。不
    能證明被告犯罪，應諭知無罪之判決，刑事訴訟法第154條
    第2項、第301條第1項分別定有明文。次按事實之認定，應
    憑證據，如未能發現相當證據，或證據不足以證明，自不能
    以推測或擬制之方法，以為裁判基礎；認定不利於被告之事
    實，須依積極證據，苟積極證據不足為不利於被告事實之認
    定時，即應為有利於被告之認定，更不必有何有利之證據；
    認定犯罪事實所憑之證據，雖不以直接證據為限，間接證據
    亦包括在內；然而無論直接或間接證據，其為訴訟上之證明
    ，須於通常一般之人均不致有所懷疑，而得確信其為真實之
    程度者，始得據為有罪之認定，倘其證明尚未達到此一程度
    ，而有合理之懷疑存在，無從使事實審法院得有罪確信時，
    法院即應諭知被告無罪之判決（最高法院40年台上字第86號
    、30年上字第816號、76年台上字第4986號分別著有判例可
    資參照）。按刑事訴訟法第161條規定：檢察官就被告犯罪
    事實，應負舉證責任，並指出證明之方法。因此，檢察官對
    於起訴之犯罪事實，應負提出證據及說服之實質舉證責任。
    倘其所提出之證據，不足為被告有罪之積極證明，或其指出
    證明之方法，無從說服法院以形成被告有罪之心證，基於無
    罪推定之原則，自應為被告無罪判決之諭知（最高法院92年
    度台上字第128號判例參照），於無罪推定原則下，被告對
    於檢察官所指出犯罪嫌疑之事實，並無義務證明其無罪，即
    所謂「不自證己罪原則」，而應由檢察官負提出證據及說服
    之責任，如檢察官無法舉證使達有罪判決之確信程度，以消
    弭法官對於被告是否犯罪所生之合理懷疑，自屬不能證明犯
    罪，即應諭知被告無罪。再按證據之取捨及證據證明力如何
    ，均屬事實審法院得自由裁量、判斷之職權，苟其此項裁量
    、判斷，並不悖乎通常一般之人日常生活經驗之定則或論理
    法則，且於判決內論敘其何以作此判斷之心證理由者，即不
    得任意指摘其為違法（最高法院91年度台上字第2395號判決
    意旨參照）。
三、公訴意旨認被告涉犯前開罪嫌，無非係以被告於警詢及偵查
    中之供述、職務報告、桃園市政府警察局舉發違反道路交通
    管理事件通知單、道路交通事故現場圖、道路交通事故調查
    報告表㈠、㈡、現場照片、監視器錄影檔案翻拍照片及長庚紀
    念醫院檢驗醫學科檢驗報告單等，資為其主要論據。
四、訊之被告固不否認有於上開時間、地點，飲用啤酒後，騎乘
    自行車，與邱翊軒騎乘之重型機車發生碰撞，經送醫抽血檢
    驗，測得其血液中酒精濃度213MG/DL等事實，惟堅詞否認有
    何駕駛動力交通工具血液中酒精濃度達百分之0.05以上之犯
    行，辯稱：伊當天出門時，電瓶已經壞了，只能當一般腳踏
    車在騎乘等語。
五、經查：
  ㈠被告於107年11月22日3時41分前之某時許，在桃園市龜山區
    某工廠內飲用啤酒後，自該處騎乘自行車離開。嗣於107年1
    1月22日3時41分許，行經桃園市○○區○○路0段000號前，不慎
    與邱翊軒騎乘車牌號碼000-0000號重型機車發生碰撞，經警
    到場後送醫抽血檢驗，測得被告血液中酒精濃度213MG/DL（
    換算吐氣所含酒精濃度達1.065MG/L）等事實，業據被告於
    偵查及本院坦承不諱（見偵卷第40頁、本院卷第45、47、79
    、80頁），核與證人邱翊軒於警詢時供述情節相符（見偵卷
    第76頁），並有職務報告、診斷證明書、長庚紀念醫院檢驗
    醫學科檢驗報告單、病人基本資料異動查詢、桃園市政府警
    察局舉發違反道路交通管理事件通知單、道路交通事故現場
    圖、道路交通事故調查表㈠、道路交通事故調查報告表㈡、現
    場照片及監視器錄影檔案翻拍照片等件在卷可稽（見偵卷第
    9至15、18至19頁反面、25至33頁反面），且經原審勘驗交
    通事故發生時現場錄影檔案光碟無訛，此有原審108年9月25
    日勘驗筆錄1份附卷可查（見原審卷第81、82頁），足認被
    告前開任意性自白核與事實相符，應堪認定。
  ㈡復證人即被告配偶李綺絹於原審固證稱：被告所騎乘的腳踏
    車是伊4、5年前買的，原本沒有電動輔助功能，也沒有電動
    啟動的功能，被告嘗試騎腳踏車上下班，他騎了一陣子，因
    為爬坡太累，爬不上虎頭山的山坡，就停止沒有再騎，後來
    他不能騎機車之後，伊就叫他試著再騎腳踏車，到去（107
    ）年才又開始騎腳踏車，伊提議要將腳踏車加裝動力系統，
    可以去爬坡，伊請伊弟弟李政熙送去臺北的廠商安裝啟動裝
    置，單純就是前面有1個電池，然後再裝1個電線等語（見原
    審卷第88至93頁）；又證人即被告妻舅李政熙於原審證稱：
    當時是伊親自把被告的捷安特腳踏車送去陸地行動通訊裝置
    動力系統，再親自拿回來的，是用拇指去扳動1個開關，扳
    越大力，速度越快，加裝的系統可以不踩腳踏車就發動，但
    是會頓挫，如果沒有輔助踩踏會突然往前頓，不是很順等語
    （見原審卷第94至96頁），佐以前引之現場照片，足認被告
    於案發時所騎乘之自行車曾得以電力推動而移動之。惟證人
    李綺絹於原審亦證稱：伊印象中是在10月初的時候，被告有
    說腳踏車裝置已經不導電、故障了，無法啟動，沒辦法送修
    ，就靠他的體力，自己從桃園騎到龜山上班。因為當初裝那
    個電池就是請李政熙幫忙找的，李政熙在臺北找到的，所以
    電池的電線壞了，伊就想請他幫忙，因為那段時間伊弟弟要
    出國10天左右，回來後，他很忙也沒有再來伊家，伊想說他
    在忙，不要催他，等他有過來再說，所以至107年11月22日
    都沒有拿去送修等語（見原審卷第88頁）；而證人李政熙於
    原審亦證稱：伊從LINE訊息中得知被告腳踏車電池故障，李
    綺絹在對話紀錄中，有請伊載腳踏車去維修，因為10月到11
    月中間伊去日本11天，出國前後比較忙碌，公司事情比較多
    ，所以伊都沒有處理這件事等語等語（見原審卷第94頁），
    又李綺絹先於107年10月3日以LINE向李政熙表示被告騎乘之
    腳踏車電線斷了，要麻煩李政熙幫忙送修，復於同年月6日
    以LINE詢問被告整路騎乘腳踏車，體力還行嗎等語，有李綺
    絹與李政熙於107年10月3日之LINE對話紀錄、被告與李綺絹
    於107年10月6日之LINE對話紀錄各1紙附卷可參（見偵卷第1
    6、17頁），足認被告所騎乘自行車上加裝之動力裝置業已
    於107年10月初因無法通電而故障，迄於案發時均未修復。
    是被告辯稱：伊當天出門時，電瓶已經壞了，只能當一般腳
    踏車在騎乘云云，應非全然無據，尚可採信。
  ㈢又證人即現場處理員警林俊宏固先於職務報告上記載：「……
    職調閱萬壽、東萬壽路口公家監視器及車禍前由新嶺三街公
    司前往萬壽路二段97號（7-11）沿途之公家監視器及民間監
    視器見胡嫌於監視器畫面中無踩腳踏板的動作係用電力騎乘
    ……」等語（見偵卷第9頁），復於原審證稱：因公家設備不
    足，經調閱新嶺三街、東萬壽路與寶石街交岔路口及東萬壽
    路加油站18號的監視器，使用肉眼觀察，被告沒有踩踏的動
    作等語（見原審卷第85頁）；然其於原審亦證稱：現場監視
    器因為模糊，所以看不清楚被告有沒有踩踏的動作。被告配
    偶有向伊提及電動腳踏車已經不導電這件事，且有LINE的截
    圖為證據，伊聽聞後，沒有再就系爭車輛的通電再予調查，
    因為當時天候是雨天，視線不清楚，撞擊力道也很大，（系
    爭腳踏車的電池、電線）都損壞了，所以沒有再做測試等語
    （見原審卷第84至86頁），則被告所騎乘之自行車於案發時
    是否仍屬動力交通工具，自非無疑。
  ㈣按刑法第185條之3之酒醉駕車公共危險罪所保護之法益，係
    為維護道路交通安全與順暢運作，防止酒後駕車者因注意力
    不集中、反應力下降，導致交通事故發生，維護不特定之參
    與道路交通者之生命、身體、健康、財產。本罪屬抽象危 
    險犯，行為人僅需符合該條第1項第1至3款所規定之不能安
    全駕駛狀態下，猶駕駛動力交通工具者，即構成本罪，並不
    以致生具體危險，或發生具體實害為必要。又本罪之規範目
    的，乃在於服用酒類或毒品之人在注意力、反應力降低後，
    仍操控動力交通工具在供公眾使用之道路上行駛，使參與道
    路交通之其他人發生安全之危害或威脅。所謂動力交通工具
    ，乃與人力或獸力之交通工具相區別，指凡以內燃機（引擎
    ）或電力馬達等機械設備產生動力，推動該交通工具使之移
    動者，即屬之。查，原審勘驗案發現場監視錄影檔案光碟，
    時間00：00秒至00：08秒，內容如下：監視器畫面左方有一
    自行車騎士，騎乘自行車由畫面左方往畫面右方穿越馬路（
    自行車騎士腿部有上下踩踏擺動跡象），監視器右下方畫面
    有一機車騎士沿道路直行與該自行車發生碰撞，有原審勘驗
    筆錄1份在卷可參（見原審卷第82頁），足見被告於案發時
    所騎乘之電動自行車，係以其人力推動，並非是以電力馬達
    等機械設備產生動力而推動之，則被告於案發時所騎乘之自
    行車是否確為刑法第185條之3第1項所稱之動力交通工具，
    顯屬有疑。
  ㈤綜上，本件依檢察官所舉各項證據方法，僅足以證明被告 飲
    用啤酒後，騎乘自行車，與邱翊軒騎乘之重型機車發生碰撞
    ，經送醫抽血檢驗，測得其血液中酒精濃度213MG/DL之客觀
    事實，惟尚不足認被告所騎乘之自行車係屬刑法第185條之3
    第1項所稱之動力交通工具，自無法使本院形成被告確有檢
    察官所指駕駛動力交通工具血液中酒精濃度達百分之0.05以
    上犯行之有罪心證。
六、綜上所述，本件依檢察官所舉各項證據方法，尚不足使所指
    被告涉犯駕駛動力交通工具血液中酒精濃度達百分之0.05以
    上罪嫌之事實達於通常一般人不致有所懷疑，而得確信為真
    實之程度，無法使本院形成被告確有檢察官所指駕駛動力交
    通工具血液中酒精濃度達百分之0.05以上犯行之有罪心證。
    此外，復查無其他積極證據足以證明被告涉有檢察官所指犯
    行，本件不能證明被告犯罪，依法自應為被告無罪之諭知。
七、上訴駁回之理由：
    原審審理結果，認無積極證據足資證明被告有檢察官所指前
    開駕駛動力交通工具血液中酒精濃度達百分之0.05以上犯行
    ，而為被告無罪之諭知，尚無不合。檢察官上訴意旨略以：
    ㈠按電動輔助自行車係指經型式審驗合格，以人力為主，電
    力為輔，最大行駛速率在每小時25公里以下，且車重在40公
    斤以下之二輪車輛；電動自行車係指經型式審驗合格，以電
    力為主，最大行駛速率在每小時25公里以下，且車重（不含
    電池）在40公斤以下之二輪車輛，電動輔助自行車及電動自
    行車型式安全審驗管理辦法第2條第1項第1、2款定有明文。
    訊之證人李綺娟、李政熙，堪認被告騎乘之自行車係自行請
    廠商加裝電力輔助系統，騎乘方式除踩踏腳踏板並輔以電力
    驅動外，手把上亦有開關可以扭轉加速，不踩踏亦可騎乘，
    其動力來源係來自該自行車所裝電池，是被告騎乘之自行車
    應屬未經審驗合格之混合型電動自行車。㈡被告騎乘上開電
    動自行車之路線，係自桃園市龜山區新嶺三街公司出發，行
    經東萬壽路，再接萬壽路2段，該路線之地形係屬斜坡，縱
    認被告騎乘之電動自行車之電力輔助系統已故障，被告亦得
    以慣性滑行方式移動，該電動自行車仍在被告控制下移動，
    等同於機車未發動引擎之狀態，被告於騎乘途中，處於不能
    安全駕駛之狀態，隨時可能產生交通上之危險，對於同時參
    與道路交通之其他人仍可產生危害或威脅，且已有肇事事實
    之發生，自屬駕駛動力交通工具之行為。原審判決認電力輔
    助系統已故障之電動自行車非屬動力交通工具，已限縮解釋
    本罪法條之駕駛行為須以電動自行車之電力輔助系統啟動之
    狀態為限，其法律之適用尚有未恰之處，爰請將原判決撤銷
    ，更為適當合法之判決云云。惟按電動輔助自行車：指經型
    式審驗合格，以人力為主，電力為輔，最大行駛速率在每小
    時25公里以下，且車重在40公斤以下之2輪車輛，道路交通
    安全規則第6條第1款第2目、道路交通管理處罰條例第69條
    第1項第1款第2目分別定有明文。查，被告所騎乘之自行車
    於案發前、後均未經審驗合格，自難認其係前開道路交通安
    全規則、道路交通管理處罰條例及電動輔助自行車及電動自
    行車型式安全審驗管理辦法所稱之「電動輔助自行車」。又
    被告所騎乘之自行車為一般自行車，再自行加裝簡易動力輔
    助系統，並非前開法律所規定之「電動輔助自行車」，且於
    案發時該動力輔助系統業已毀壞，業如前述，則被告於案發
    時所騎乘之自行車，應已回復為未加裝該動力輔助系統前之
    狀態，即為一般自行車，而非屬刑法第185條之3第1項所稱
    之動力交通工具。是以，本院依檢察官所舉各項證據方法，
    尚難認定被告確有駕駛動力交通工具血液中酒精濃度達百分
    之0.05以上犯行。原審參酌上揭證據資料相互勾稽，詳敘其
    依憑之證據及認定之理由，認被告並無駕駛動力交通工具血
    液中酒精濃度達百分之0.05以上之犯行，經核尚無違背經驗
    法則及論理法則。檢察官上訴意旨對原審依職權所為之證據
    取捨以及心證裁量為不同之評價，僅係就原審依職權為證據
    取捨及心證形成之事項，重為爭執，難認可採，故其上訴為
    無理由，應予以駁回。
據上論斷，應依刑事訴訟法第368條，判決如主文。
本案經檢察官鍾信一提起公訴，檢察官陳建勳提起上訴，檢察官
何明楨到庭執行職務。
中　　華　　民　　國　　109 　年　　4 　　月　　15　　日
                  刑事第十一庭  審判長法  官  楊力進
                                      法  官  沈君玲
                                      法  官  雷淑雯
以上正本證明與原本無異。
不得上訴。
                                    書記官  林立柏
中　　華　　民　　國　　109 　年　　4 　　月　　21　　日